【裁判字號】    88,易,1263
【裁判日期】    890121
【裁判案由】    傷害
【裁判全文】
臺灣士林地方法院刑事判決                        八十八年度易字第一二六三號
    公  訴  人  臺灣士林地方法院檢察署檢察官
    被      告  戊○○
                丁○○
    右  一  人  吳信穎律師
    選任辯護人  陳德峰律師
右列被告因傷害案件，經檢察官提起公訴（八十八年度偵字第七一七四號），本院判
決如左：
    主  文
戊○○傷害人之身體，累犯，處有期徒刑參月，如易科罰金，以參佰元折算壹日；又
因過失傷害人，累犯，處拘役參拾日，如易科罰金，以參佰元折算壹日。
丁○○無罪。
    事  實
一、戊○○前有竊盜、違反懲治走私條例、傷害、賭博等前科，其於民國八十五年間
    ，因賭博案件，經本院判處有期徒刑六月確定，於八十五年八月三十日易科罰金
    執行完畢（構成累犯），猶不知警惕，於八十八年六月十八日上午九時三十分許
    ，在臺北縣淡水鎮○○街五十六巷十三號前，因佔用淡水捷運站後方空地搭設攤
    位問題，與上址住戶丁○○發生口角，竟基於傷害之故意，出手拉扯丁○○，並
    將丁○○壓倒於地上後徒手毆打之，使丁○○受有左眼框瘀腫擦傷二×一公分、
    左眼結膜下出血、右側耳上頭皮腫脹傷、右手背擦傷約一×○‧二公分、左肘瘀
    傷擦傷約二‧一公分、左手背擦傷約一×○‧三公分、右膝擦傷約二‧五×一‧
    五公分、左膝瘀傷擦傷二×二公分之傷害。適其時丁○○之母丙○○於一旁觀看
    ，欲上前勸阻，並告以：「你（指戊○○）要打，打我好了」，戊○○不欲理會
    ，隨手一撥，本應預見此一動作可能造成年邁之丙○○跌倒受傷，竟疏未預見，
    致丙○○於戊○○之撥擋過程中跌倒，頭部撞及地面，受有頭皮裂傷腫傷約四‧
    五×一×一公分、左肘瘀腫之傷害。
二、案經丁○○、丙○○訴由臺北縣警察局淡水分局報告臺灣士林地方法院檢察署檢
    察官偵查起訴。
    理  由
壹、有罪部分：
一、訊據被告戊○○坦承於右揭時、地，與丁○○發生口角，有出手推丁○○，二人
    扭打在地等情，惟另辯稱：是丁○○先用腳踢伊才發生拉扯，且伊並未出手推丙○○云云。惟查：
    (一)右揭被告戊○○如何因搭設攤位問題爭執，進而壓制並毆打丁○○，丙○○於
      勸阻過程，因戊○○隨手一撥而跌倒等情，迭據被告兼告訴人丁○○、告訴人
      丙○○於警訊、檢察官偵查及本院審理時指訴綦詳，且就相關情節互核相符，
      復經證人即目睹上情之郝明遠於警訊中證述明確。又被告丁○○、丙○○分別
      受有如事實欄所載傷害，亦有馬偕紀念醫院診字第88/333（丙○○）、88/334
      （丁○○）號診斷書各一份，及丙○○頭部受傷照片一幀（偵查卷第四三頁）
      在卷足憑。又依其上所載之求診時間，分別為八十八年六月十八日九時五十四
      分、五十六分，足見丁○○、丙○○二人確係因同日上午九時三十分許與被告
      戊○○間之爭執致受有右開傷害。
    (二)至被告戊○○辯稱：係被告丁○○先用腳踢伊之腿部分云云，惟被告丁○○堅
      決否認此節，而證人郝明遠於警訊中亦證稱：「該名男子（即被告戊○○）要
      搭棚子，丁○○不願意，引起口角，那名男子用三字經罵，並先出手打人：：
      ：」等語（偵查卷十六頁背面），參以二人爭執，先以腳踢人小腿之情實不多
      見，而被告丁○○受傷之位置包括：左眼框、左眼結膜下、右側耳上頭皮、右
      手背、左肘、左手背、右膝、左膝等遍及全身之部位，與丁○○、丙○○二人
      所述係遭被告戊○○壓倒於地上毆打之情應可吻合（全身之背面抵地、面對被
      告戊○○），被告戊○○對此節雖避重就輕，惟亦供稱：「二人扭打在地」（
      本院八十九年一月七日審理筆錄），是被告戊○○所受小腿部位之傷害，應係
      壓制丁○○之過程中與地面磨擦，或丁○○遭壓制後急於掙脫，以腳踢擊所致
      ，尚無足影響被告戊○○傷害罪行之成立。又丁○○受傷部位多處，足直徵被
      告戊○○確有傷害之犯意。
    (三)次查被告戊○○所辯：未出手撥擋丙○○云云，而證人在當地擺攤之戊○○友
      人乙○○、甲○○亦附和其說，證稱：是丙○○踢到門檻（實為該處以水泥舖
      設之突起處）自己跌倒（偵查卷第三九頁、本院八十八年十一月二日訊問筆錄
      ）等語。惟查：
    1.證人郝明遠於警訊中證稱：「：：其母親丙○○欲上前勸架，遭那名男子用手
      一撥，頭撞到地上流血：：」等語（偵查卷第十六頁背面）。
    2.依丙○○受傷之照片（偵查卷第四三頁）觀之，其受傷之部位係後腦部，則果
      如證人乙○○、甲○○所述，丙○○係趨前勸架時因地面不平而絆倒，則其情
      形應是前傾，受傷之合理位置應係臉部或前額，豈可能反傷及後腦部？衡諸上
      情，告訴人丙○○、證人郝明遠所述係因戊○○之撥擋動作，致丙○○重心不
      穩而向後傾倒，致腦部後方位置受傷乙節，自屬較為可採。
    3.經本院隔離訊問乙○○、甲○○二位證人，渠等二人就丙○○跌倒時，戊○○
      之相關位置所述尚非一致，乙○○證稱：「：：丙○○撞到門檻（即水泥突起
      處），高某離她四、五公尺」，而甲○○則證稱：「：：是丙○○靠到戊○○
      （旁邊），要他（戊○○）打她（丙○○），她自己撞到門檻（即水泥突起處
      ）跌倒，高某未用手揮她，他們二人靠很近」（本院八十八年十一月二日訊問
      筆錄），足見乙○○所述顯有偏坦戊○○之處，其所證實難採信而為有利於被
      告戊○○之認定。
    4.再依當時客觀之情事觀之，被告戊○○將丁○○壓倒在地，丙○○趨前欲制止
      乙節，此為上揭在場之人所共認，則一旦丙○○靠近戊○○至相當程度時（甲○○證稱二人很靠近），必然妨害戊○○之動作（繼續毆打或離去），戊○○
      欲排除此妨害，直覺的反應應是隨手一撥，至此一撥擋之動作，不論有無觸及
      丙○○，因爭執現場確有突起處，丙○○因之後退撞及不平處，重心失穩而跌
      倒、受傷，與被告戊○○之撥擋動作自有相當因果關係。
    5.另告訴人丙○○雖堅稱係因戊○○用手撥擋而跌倒，未觸及突起處，然戊○○
      隨手一撥，力道應不致太大，此亦丙○○所是認（本院八十八年十一月二日訊
      問筆錄），而體重六十一公斤之丙○○竟因此即重心不穩跌倒，可能性非大，
      是乙○○、甲○○關於丙○○碰到突起處而跌倒部分之證詞，應非憑空杜撰，
      尚堪採信，而丙○○因係背對該突起處，且事後即暈厥送醫，是究竟足後跟有
      無碰及突起處而跌倒，亦非告訴人丙○○所能明確知悉，是此部分事實之認定
      ，尚難遽採丙○○主觀之指訴，附此敘明。
    (四)綜上各節：被告戊○○犯行洵堪認定，應依法論科。
二、被告戊○○基於傷害之故意，毆打丁○○成傷，核其所為，係犯刑法第二百七十
    七條第一項之傷害罪；又其以手撥擋丙○○，本應預見年邁如丙○○者，可能因
    其撥擋動作而跌倒成傷，竟疏未預見而撥擋之，致丙○○跌倒成傷，核其所為，
    係犯刑法第二百八十四條第一項之過失傷害罪嫌。被告戊○○於毆打丁○○之際
    ，告訴人丙○○突然趨前，戊○○為排除干擾，僅係隨手一撥，竟導致丙○○跌
    倒成傷之結果，應非其本意，此由丙○○於偵查中指稱：「：我上前要制止他，
    但『高』當時不是要打我，不小心用手推了我一下，我就跌倒受傷」（偵查卷第
    三九頁背面），及其於本院審理所稱：戊○○本欲再打丁○○，伊跌倒暈睡，有
    聽人說「跑了」（本院八十九年一月七日審理筆錄）等語觀之，足見其因丙○○
    跌倒成傷之意外，致使中止續毆丁○○之原意而情虛逃逸，益徵被告戊○○確係
    疏未預見丙○○之受傷結果。本件公訴意旨認被告戊○○此部分之犯罪事實亦係
    犯刑法第二百七十七條第一項之傷害罪嫌，已就該等被告戊○○撥擋丙○○，致
    丙○○跌倒成傷之基本事實詳為敘述，並認定被告戊○○對丙○○傷害之結果有
    預見之可能，僅漏未考量丙○○傷害之發生是否違反被告本意之因素，與本院認
    定之前揭過失傷害之事實，其基本事實自屬相同，公訴人起訴法條容有未洽，應
    予變更。被告戊○○所犯前揭傷害、過失傷害二罪間，犯意各別，行為互殊，應
    分論併罰之。被告有如事實欄所載前科執行情形，此有臺灣高等法院檢察署刑案
    紀錄簡覆表及本院被告全國前案紀錄表各一份在卷可查，其於前案執行完畢後，
    五年以內再犯本件有期徒刑以上之二罪，均為累犯，均應依刑法第四十七條加重
    其刑。爰審酌被告戊○○素行非佳，其因攤位設立之細故竟毆打丁○○成傷，及
    盛怒下疏未注意年長者狀況致丙○○跌倒成傷之犯罪情狀、二位被害人之受傷程
    度，犯後仍多所辯解，併其學識程度非高，本身亦為尿毒症之長期患者（有中華
    民國殘障手冊影本在卷可稽）等各情，分別就其前開傷害、過失傷害犯行量處如
    主文所示之刑，並分別諭知易科罰金之折算標準。
貳、無罪部分：
一、公訴意旨另以：被告丁○○於前開時、地，與戊○○徒手互毆，致戊○○受有右
    小腿挫裂傷二處各約二×一‧五及二×二‧五公分之傷害，因認被告丁○○亦涉
    刑法第二百七十七條第一項之傷害罪嫌。
二、按犯罪事實應依証據認定之，無証據不得推定其犯罪事實。又對於現在不法之侵
    害，而出於防衛自己或他人權利之行為，不罰。但防衛行為過當者，得減輕或免
    除其刑，刑事訴訟法第一百五十四條及刑法第二十三條分別定有明文。
三、訊據被告丁○○堅決否認有何與戊○○互毆，腳踢戊○○成傷之情，辯稱：伊係
    純粹被打，跌倒在地等語。經查：關於本件應係被告戊○○先出手毆打被告丁○○，並將丁○○壓制地上之事實認定已如前述，且以被告丁○○受有「左眼框瘀
    腫傷二×一公分、左眼結膜下出血、右側耳上頭皮腫脹傷、右手背擦傷約一×○
    ‧二公分、左肘瘀傷擦傷約二‧一公分、左手背擦傷約一×○‧三公分、右膝擦
    傷約二‧五×一‧五公分、左膝瘀傷擦傷二×二公分」之傷害，與被告戊○○僅
    受有「右小腿挫裂傷二處各約二×一‧五及二×二公分」之輕微傷害相較，二者
    受傷情形實屬懸殊，被告戊○○顯然完全居於上風，被告丁○○所辯純係戊○○
    之單方攻擊行為，衡諸客觀事證，應較公訴人所認定之「互毆」更符實情。而依
    吾人日常生活之經驗法則觀之，一方欲以強制力將他方壓制於地面，其身體亦難
    免與地面磨擦而生輕微之挫裂傷，此於腿部發生之機率尤高，是被告戊○○之小
    腿挫裂傷是否確為被告丁○○之行為所致，已堪存疑，況以被告戊○○將被告丁○○強壓地面，毆擊頭、眼等多處部位，常人的反應自是全力掙脫（被告丁○○
    受有多處擦傷，應係欲擺脫壓制而磨擦地面所致），縱於掙扎過程踢及被告戊○○之小腿部，亦屬被告丁○○之正當防衛行為，且依戊○○之受傷情形觀之，應
    認被告丁○○之防衛並無過當之處，尚難遽令其負何傷害罪責，依法自應就被告
    丁○○被訴傷害部分為無罪之諭知。
據上論斷，應依刑事訴訟法第二百九十九條第一項前段、第三百條、第三百零一條第
一項，刑法第二百七十七條第一項、第二百八十四條第一項前段、第四十七條、第四
十一條，罰金罰鍰提高標準條例第一條前段、第二條，判決如主文。
本案經檢察官李學玨到庭執行職務。
中    華    民    國      八十九      年      一      月    二十一    日
                                  臺灣士林地方法院刑事第三庭
                                          法  官  王  本  源
右正本證明與原本無異。
如不服本判決，應於判決送達後十日內，向本院提出上訴狀。
                                          書記官  蔡  杰  玲
中    華    民  國      八十九      年      一      月     二十五   日
附錄本案論罪科刑法條全文：
刑法第二百七十七條第一項
傷害人之身體或健康者，處三年以下有期徒刑，拘役或一千元以下罰金。
刑法第二百八十四條第一項
因過失傷害人者，處六月以下有期徒刑、拘役或五百元以下罰金，致重傷者，處一年
以下有期徒刑、拘役或五百元以下罰金。


司法院資訊處製作；財團法人民間司法改革基金會備份。
